臺灣彰化地方法院刑事判決　　　　　　　　　　　　九十二年度訴字第一一三五號
　　公　訴　人　臺灣彰化地方法院檢察署檢察官
　　被　　　告　甲　○
右列被告因偽造文書案件，經檢察官提起公訴（九十二年度偵字第二七七四號），本
院判決如左：
    主  文
甲○公務員明知為不實之事項，而登載於職務上所掌之公文書，足以生損害於公眾及
他人，處有期徒刑壹年貳月；緩刑年。偽造如附表所示之「乙○○」、「丙○○」
簽名及捺指紋，均沒收。
    事  實
一、甲○自民國九十一年二月份起擔任彰化縣警察局交通隊彰化分隊隊員，其負責之
    業務範圍包括「中輟生尋回返家」業務，為依據法令從事公務之人。緣其於九十
    二年一月二十一日九時許，透過電腦網路「警政署輟學學生資料處理系統」查詢
    得知乙○○列為中輟生，經其以電話向乙○○之伯父及南投縣北梅國中乙○○之
    導師查證後，發現乙○○實際業已從南投縣北梅國中畢業，並非中輟生，上開「
    警政署輟學學生資料處理系統」仍登錄乙○○為中輟生係屬錯誤。甲○於發現上
    開錯誤後，原可採取直接以電話通知警政署負責「警政署輟學學生資料處理系統
    」之業務承辦人，告知上開錯誤，使其得以更正，或循所屬機關層級，簽請以機
    關名義即彰化縣警察局去函警政署請求更正，抑或其他任何合法適當之方法，使
    上開錯誤之登錄資料得以修正，詎甲○竟一時思慮欠週，明知其僅係透過電腦網
    路系統及電話查證得知上開登錄乙○○為中輟生之資料有誤，其並未於九十二年
    一月二十一日，在彰化縣彰化市○○路處，實際查獲中輟生乙○○本人，且乙○
    ○及其父親丙○○二人，亦未於九十二年一月二十一日實際前往彰化縣警察局交
    通隊製作偵訊筆錄，竟自行接續製作「彰化縣警察局勸導少年登記表（發現時間
    記載９２年元月２１日１９時１０分者）」、「彰化縣警察局交通隊查訪（獲）
    中輟生紀錄表（查訪時間記載９２、元、２１者）」、「乙○○偵訊筆錄（筆錄
    時間記載九十二年元月２１日１９時３０分者）」，而將「九十二年一月二十一
    日在彰化縣彰化市○○路處尋獲中輟生乙○○」，及「乙○○、丙○○於九十二
    年一月二十一日前往彰化縣警察局交通隊製作偵訊筆錄」之不實事項，登載於上
    揭其職務上所掌之「彰化縣警察局勸導少年登記表」、「彰化縣警察局交通隊查
    訪（獲）中輟生紀錄表」、「乙○○偵訊筆錄」等公文書上，且為使上開登載不
    實之公文書於形式上趨於完整，復接續偽造「丙○○」、「乙○○」名義之簽名
    及捺指紋於上開「彰化縣警察局勸導少年登記表」之處理情形欄、「丙○○偵訊
    筆錄」之被訊問人欄及監護人欄，足以生損害於警察機關公文書及績效評比之正
    確性，以及乙○○、丙○○簽名並捺指紋之自由與安全。
二、案經彰化縣警察局移送臺灣彰化地方法院檢察署檢察官偵查起訴。
    理  由
一、訊據被告甲○固不否認右揭「彰化縣警察局勸導少年登記表」、「彰化縣警察局
    交通隊查訪（獲）中輟生紀錄表」、「乙○○偵訊筆錄」，及其上「乙○○」、
    「丙○○」之簽名並捺指紋，均為其所製作等情，惟矢口否認右揭犯行，辯稱：
    本件係以電話查獲，發現時間記載九十二年一月二十一日十九時十分，係指打電
    話之時間，地點記載彰化市○○路，係指交通隊彰化分隊之隊址，至於代為簽名
    及捺指紋部分，伊曾事先徵得乙○○、丙○○之同意云云。被告選任之辯護人為
    其辯稱：本件被告係將「乙○○為中輟學生」之不正確紀錄，及早予以消除，使
    之成為「乙○○已非中輟學生」之正確事實，實質上不足以生損害之虞云云。然
    查：
（一）查右揭事實欄所示之「彰化縣警察局勸導少年登記表」、「彰化縣警察局交通
      隊查訪（獲）中輟生紀錄表」、「乙○○偵訊筆錄」，及其上「乙○○」、「
      丙○○」之簽名並捺指紋，確均為被告甲○所製作一節，為被告甲○於警訊時
      及偵查中所是認，核與證人乙○○、丙○○於偵查中證述上開簽名及捺指紋，
      並非渠等所為等情相符，並有於處理人員欄、查訪警勤區佐警簽章欄及受命訊
      問人欄等處分別蓋用「警員甲○」職章之前開「彰化縣警察局勸導少年登記表
      」、「彰化縣警察局交通隊查訪（獲）中輟生紀錄表」、「乙○○偵訊筆錄」
      各一份附卷可資佐證，堪先認定。
（二）次查本件被告僅係透過電腦網路「警政署輟學學生資料處理系統」查詢得知乙
      ○○列為中輟生，復經其以電話向乙○○之伯父及乙○○之導師查證後，發現
      乙○○實際業已畢業，並非中輟生，上開「警政署輟學學生資料處理系統」仍
      登錄乙○○為中輟生係屬錯誤，而乙○○該人事實上並未於九十二年一月二十
      一日，出現於彰化縣彰化市○○路，乙○○之父丙○○亦未於同日到彰化縣警
      察局交通隊陪同乙○○製作筆錄，此均為被告甲○所不爭執，是其顯然無從於
      上開時地查獲中輟學生乙○○，亦無從於當日在交通隊製作被訊問人為乙○○
      、監護人為丙○○之偵訊筆錄，詎其仍於職務上製作之前開「彰化縣警察局勸
      導少年登記表」、「彰化縣警察局交通隊查訪（獲）中輟生紀錄表」登載「九
      十二年一月二十一日在彰化縣彰化市○○路處尋獲中輟生乙○○」等事項，及
      獨自一人製作形式上乙○○、丙○○均於當日到場接受訊問之偵訊筆錄，當然
      均屬公務員故意登載不實之事項於職務上所掌之公文書無訛。被告雖於本院審
      理時辯稱本件係以電話查獲，發現時間記載九十二年一月二十一日十九時十分
      ，係指打電話之時間，地點記載彰化市○○路，係指交通隊彰化分隊之隊址云
      云，然依前揭「彰化縣警察局勸導少年登記表」之處理情形欄內，被告特別勾
      選印有「護送至警察機關，通知父母或監護人（姓名）領回」等字樣之選項，
      且自行於其上簽寫「丙○○」之簽名及捺指紋，顯然其意係指實際查獲乙○○
      本人，否則若僅係以電話查獲，豈有「護送」之可言？又何須於其上簽寫「丙
      ○○」之簽名及捺指紋？況「查獲」二字，有其一定文義解釋範圍之限制，要
      非得任意曲解為連以撥打電話查知前開系統資料列乙○○為中輟生係屬錯誤，
      亦屬所謂「查獲」中輟生，其理甚明；是被告此部分所辯，核屬事後飾詞諉責
      之詞，自無足取。
（三）另查本件證人乙○○、丙○○於檢察官九十二年四月二十二日訊問時分別證稱
      ：「（檢察官問乙○○：九十二年元月簽名、指印有無事先同意代簽？）沒有
      」、「（檢察官問丙○○：你事先有同意警員幫你代簽及捺指印？）沒有」，
      均已明確證稱渠等並無事先同意被告得代為簽名及捺指紋，而就本件「偵訊筆
      錄」而言，被訊問人之簽名並捺指紋代表確有製作該份筆錄之事實，監護人之
      簽名並捺指紋亦代表確有在場聽聞該份筆錄製作過程之事實，衡諸常理，乙○
      ○既無製作筆錄之事實，丙○○亦無在場聽聞筆錄製作過程之事實，何須同意
      被告代為簽名及捺指紋？況從本件根本無乙○○本人被查獲之事實，更無經警
      將乙○○「護送至警察機關，通知父母或監護人（姓名）領回」之可言，則丙
      ○○更無可能同意被告於「彰化縣警察局勸導少年登記表」之處理情形欄勾選
      處代為簽名及捺指紋，益見其明；基此，被告就此辯稱曾事先徵得乙○○、丙
      ○○之同意云云，要屬無據，同無可取。
（四）又查警察機關製作之公文書，對外代表該機關之信譽，具有相當程度之公信力
      ；另警政署為預防中輟學生在校外遊蕩，衍生少年犯罪及被害事件，已於九十
      年（原函誤植為九十二年）二月十二日以（九○）警署刑防字第六五六二號函
      訂頒「警察機關防處少年事件手冊」，將協尋中輟學生納入防處少年事件績效
      配分，每尋獲一名配分五分，且於本轄尋獲他轄中輟學生者，併計該尋獲單位
      之成績，此有該署九十三年一月二十八日警署刑防字第○九三○○○六二八六
      號函及所附九十二年春安工作「保護少年安全」考核基準表（說明事項欄第四
      點後段）、上開第六五六二號函影本、防處少年事件績效評核標準表等件存卷
      可按；而個人之簽名及捺指紋，均受到法律之保護；準此，本件被告故意將不
      實之事項，登載於職務上所掌之公文書，且依上開查獲中輟學生乙○○之地點
      係記載「彰化縣彰化市○○路」，其形式上顯係屬於本轄尋獲他轄中輟學生，
      仍得併計該尋獲單位之成績，復偽造「乙○○」、「丙○○」之簽名及捺指紋
      ，當然足以生損害於警察機關公文書及績效評比之正確性，以及乙○○、丙○
      ○簽名並捺指紋之自由與安全，至為灼然；被告之選任辯護人辯稱本件被告之
      行為，實質上不足以生損害之虞云云，顯有誤會，殊無足採。
（五）綜上所述，被告及其辯護人前揭所辯各節，均非有據，無足憑採；本案事證明
      確，被告右揭犯行，洵堪認定，應予依法論科。
二、核被告甲○所為係犯刑法第二百十三條之公務員登載不實事項於職務上所掌之公
    文書罪及同法第二百十七條第一項偽造署押罪。被告就「彰化縣警察局交通隊查
    訪（獲）中輟生紀錄表」為前揭不實登載後，雖曾呈由主管即分隊長曾煥東簽章
    ，然此僅屬機關內部職務上之呈核行為而已，顯然與一般所謂行使必行為人持用
    該不實文書而對於內容有所主張，方與行使罪名相當之情形有別（最高法院九十
    一年度台上字第四四三二號刑事判決要旨參照），被告尚無行使該登載不實公文
    書之犯行可指，附此敘明。又被告係以一接續行為偽造「乙○○」及「丙○○」
    二人之簽名並捺指紋，侵害兩法益而觸犯兩偽造署押罪，為想像競合犯，應從一
    重依偽造署押罪處斷。另被告右揭公務員登載不實事項於職務上所掌之公文書犯
    行及偽造署押犯行間，有方法結果之牽連關係，為牽連犯，應從較重之公務員登
    載不實事項於職務上所掌之公文書罪處斷。爰審酌被告之品行、智識程度、犯罪
    之動機、目的、手段，犯罪所生危害程度暨被告犯罪後之態度等一切情狀，量處
    如主文所示之刑，以示懲儆。再查被告前未曾受有期徒刑以上刑之宣告，有刑案
    資料查註紀錄表及臺灣高等法院被告全國前案紀錄表在卷可按，其因一時失慮，
    致罹刑章，經此偵審教訓，當知警惕，應無再犯之虞，本院審酌上情，認所宣告
    之刑，以暫不執行為適當，爰併宣告緩刑三年，以啟自新。末查偽造如附表所示
    之「乙○○」、「丙○○」簽名及捺指紋，均係偽造之署押，均應依刑法第二百
    十九條之規定，併予宣告沒收。
據上論斷，應依刑事訴訟法第二百九十九條第一項前段，刑法第二百十三條、第二百
十七條第一項、第五十五條、第七十四條第一款、第二百十九條，判決如主文。
本案經檢察官陳德芳到庭執行職務。
中    華    民    國    九十三      年      三       月      三十       日
                                臺灣彰化地方法院刑事第三庭
                                    審判長法官  李  進  清
                                    法      官  高  文  崇
                                    法      官  紀  佳  良
右正本證明與原本無異。
如不服本判決，應於判決送達後十日內向本院提出上訴狀( 須附繕本 )。
告訴人或被害人對於判決如有不服具備理由請求檢察官上訴者，其上訴期間之計算係
以檢察官收受判決正本之日期為準。
                                    法院書記官  張  木  松
中    華    民    國      九十三      年      四      月        五      日
刑法第二百十三條
公務員明知為不實之事項，而登載於職務上所掌之公文書，足以損害於公眾或他人者
，處一年以上七年以下有期徒刑。
刑法第二百十七條
偽造印章、印文或署押，足以生損害於公眾或他人者，處三年以下有期徒刑。
盜用印章、印文或署押，足以生損害於公眾或他人者，亦同。
刑法第二百十九條
偽造之印章、印文或署押，不問屬於犯人與否，沒收之。
附表：
一、「彰化縣警察局勸導少年登記表（發現時間記載９２年元月２１日１９時１０分
    者）」處理情形欄勾選處之「丙○○」簽名及捺指紋各一枚。
二、「乙○○偵訊筆錄（筆錄時間記載九十二年元月２１日１９時３０分者）」被訊
    問人欄及監護人欄之「乙○○」、「丙○○」簽名及捺指紋各一枚。
